【裁判字號】    97,訴,672
【裁判日期】    981125
【裁判案由】    返還不當得利
【裁判全文】
臺灣高雄地方法院民事判決               97年度訴字第672號
原      告  己○○
            丙○○
共      同
訴訟代理人  陳富勇律師
被      告  乙○○
訴訟代理人  戴慕蘭律師
上當事人間返還不當得利等事件，經本院於民國98年11月9 日言
詞辯論終結，判決如下：
    主      文
原告之訴及其假執行之聲請均駁回。
訴訟費用由原告負擔。
    事實及理由
一、原告主張：原告己○○、丙○○於民國94年11月5 日分別將
    其所有坐落高雄縣美濃鎮○○段（下稱同段）第1142地號土
    地暨地上物，及坐落同段第1143地號土地暨地上物（下合稱
    系爭土地）共同出賣予訴外人宗建民，雙方訂有不動產買賣
    契約書，約定總價金為新臺幣（下同）2,500,000 元，除當
    場收受20萬元外，並約定餘款最遲於94年12月10日前付清，
    原告即將系爭土地之所有權狀及身分證影本等交付訴外人即
    代書丁○○，以便日後辦理過戶之用，原告並同時授權訴外
    人戊○○處理系爭土地買賣出售予宗建民之後續事宜，嗣於
    95年4 月25日原告又將印鑑證明交給戊○○由其轉交予丁○○，嗣因宗建民逾期未給付餘款，原告遂以存證信函通知解
    除系爭土地之買賣契約。詎訴外人簡良益未經原告授權竟偽
    造買賣契約書，而無權代理原告於95年4 月20日與被告簽定
    系爭土地之不動產買賣契約書（下稱系爭契約），將系爭土
    地以500 萬元高價出售予被告，並於95年5 月5 日完成土地
    所有權移轉登記予被告，被告取得系爭土地所有權後，於95
    年12月29日以買賣為原因移轉登記予訴外人林俊達，同時設
    定擔保總額240 萬元之抵押權予被告（債務人為林俊達），
    嗣林俊達又於96年8 月17日以買賣為原因將系爭土地移轉登
    記予被告，惟被告前揭抵押權仍未塗銷，是目前被告為系爭
    土地之所有權人兼抵押權人。然因簡良益係無權代理原告而
    與被告簽訂契約，故系爭契約應屬無效，被告取得系爭土地
    所有權即為無法律上原因，並使原告受有損害，且系爭土地
    所有權及抵押權均歸屬於被告，抵押權即因混同而消滅，被
    告自應塗銷抵押權設定登記，爰依民法第113 、179 、181
    、182 、762 、767 條規定提起本訴，並以先位聲明求為判
    決：（一）被告應將坐落高雄縣美濃鎮○○段第1142地號土
    地所有權移轉登記予原告己○○，並塗銷前揭土地於民國95
    年12月29日所為抵押權人為被告之抵押權設定登記。（二）
    被告應將坐落高雄縣美濃鎮○○段第1143地號土地所有權移
    轉登記予原告丙○○，並塗銷前揭土地於民國95年12月29日
    所為抵押權人為被告之抵押權設定登記。併以備位聲明求為
    判決：（一）被告應給付原告己○○新臺幣1,378,311 元，
    及自備位之訴追加起訴狀繕本送達翌日（即97年11月15日，
    下同）起至清償日止，按年息百分之5 計算之利息。（二）
    被告應給付原告丙○○新臺幣1,467,983 元，及自97年11月
    15日起至清償日止，按年息百分之5 計算之利息。（三）願
    供擔保，請准宣告假執行。
二、被告則以：原告確有授權簡良益為代理人，而於95年4 月20
    日與被告就系爭土地訂立買賣契約，原告並於95年5 月5 日
    將系爭土地所有權移轉登記予原告名下，故原告主張系爭契
    約為簡良益無權代理而屬無效，並主張不當得利返還請求權
    ，顯無理由。縱認原告未授權簡良益代理，然本件亦有表見
    代理之適用，系爭契約仍屬有效，原告應受其拘束，是原告
    主張不當得利返還請求權，亦屬無據。又被告與原告間並未
    成立第三人利益契約，原告對被告原無給付之目的存在，兩
    造間尚無給付關係存在，原告自不得向被告主張不當得利法
    律關係。縱認因被告已合法解除系爭買賣契約，而雙方互負
    回復原狀之義務，致有不當得利之適用，被告亦依民法第26
    4 條之規定，行使同時履行抗辯權，原告應先為對待給付15
    8 萬5 千元。再縱認系爭契約為無效，惟被告因確信簡良益
    有權代理原告始於95年4 月20日訂立系爭契約，否則豈願支
    付部分價金100 萬元及代墊整地費用58萬5 千元，是被告實
    無於訂約當時知其無效或可得而知者之情，原告欲為此主張
    ，自應負舉證責任，且損害賠償以回復原狀為原則，金錢賠
    償為例外，何以本件不能回復原狀，須以金錢賠償，又原告
    之實際損害為若干，均未見原告說明及舉證，原告請求顯無
    理由等語資為抗辯。並聲明：原告之訴均駁回。
三、兩造不爭執之事實：
（一）系爭土地原為原告所有，於95年5 月5 日以買賣為原因移
      轉登記為被告所有，被告復於95年12月29日以買賣為原因
      移轉登記為林俊達所有，並於同日設定抵押權予被告，嗣
      於96年8 月17日以買賣為原因再移轉登記為被告所有，有
      高雄縣美濃鎮地政事務所之異動索引、土地登記謄本在卷
      可稽（見本院卷第12-13 頁、第16頁）。
（二）被告確有授權戊○○處理出售系爭土地予宗建民之事。
（三）被告因系爭土地之買賣業經交付定金100 萬元及整地費用
      585,000 元，由簡良益收受。
四、兩造爭執之點
（一）戊○○有無權限處理系爭土地之買賣事宜？
（二）原告或戊○○有無授權簡良益於95年4 月20日與被告簽訂
      系爭契約？簡良益並是否為原告之代理人？是否有表見代
      理之適用？
（三）原告得否依民法第113 條、179 條、181 條、182 條、76
      7 條、762 條，請求被告移轉登記系爭土地所有權予原告
      等，及請求被告塗銷系爭土地尚以被告為抵押權人之抵押
      權設定登記？
（四）若原告之請求有理由，被告主張同時履行抗辯，是否有理
      由？
五、得心證之理由：
    原告主張渠並未授權簡良益與被告訂立系爭土地之買賣契約
    ，被告應將系爭土地之所有權移轉登記予原告等語。惟為被
    告所否認，並以前揭情詞置辯。經查，依被告之陳述內容，
    雖原告與被告間並未直接接觸並訂立系爭契約，惟簡良益係
    以原告之代理人自居，而與被告訂立系爭契約，並提出印鑑
    證明、土地所有權狀等證明文件，是本件應先予審酌者，即
    在於原告是否應對被告負民法第169 條表見代理之責任。經
    查：
（一）按由自己之行為表示以代理權授與他人，或知他人表示為
      其代理人而不為反對之表示者，對於第三人應負授權人之
      責任，民法第169 條前段定有明文。是民法第169 條前段
      所規定之表見代理，必須本人就某種法律行為確有表見之
      事實，足使第三人就該法律行為信該他人有代理權之情形
      ，始屬相當；復按民法第169 條規定之表見代理，係為保
      護第三人而設，本人如有使第三人信以為其有以代理權授
      與他人之行為，而與該他人交易，即應使本人負授權人責
      任，最高法院78年度台上字第2473號、86年度台上字第37
      49號裁判意旨可資參照。
（二）查本件原告對於有交付其印鑑證明、身分證及系爭土地之
      土地所有權狀予丁○○、戊○○之事實並不爭執，而承辦
      系爭土地所有權移轉登記之代書即證人丁○○於本院到庭
      證述：伊於94年11月5 日有與原告、宗建民、戊○○、簡
      良益在大仁禮儀有限公司簽訂系爭土地之買賣契約，上開
      買賣契約出賣人是己○○、丙○○，買受人是宗建民，但
      是談條件時都是跟簡良益談。嗣於95年4 月份時原告有交
      土地所有權狀及身分證影本給伊，也有交印鑑證明給伊，
      都是同一時間交的，但是誰交給伊的已不記得。94年11月
      5 日當天簽訂契約時，原告有表示賣土地給宗建民之事授
      權給戊○○處理，嗣本件系爭土地之農用證明書是伊申請
      的，至地政事務所送件辦理過戶也是伊送件的。關於過戶
      的事，伊是跟簡良益聯絡，簡良益一直拖延沒有提出資料
      辦理登記，後來簡良益要伊去找凌郁芳代書，凌郁芳代書
      即拿出已經寫好被告的資料讓伊辦理過戶。且是戊○○同
      意伊將系爭土地過戶到被告名下。伊送件之前戊○○也知
      道要將系爭土地過戶給被告等語（見本院卷第184-187 頁
      ）。證人戊○○於本院到庭證稱：伊是己○○的妹夫。系
      爭土地是伊與己○○合資購買，伊占六成，原告有親自出
      面與宗建民訂立系爭土地之買賣契約，之後的過戶、收錢
      事宜即由伊處理。原告之土地所有權狀及身分證影本是直
      接交給代書丁○○，所有權狀是正本，身分證是影本。95
      年4 月份將印鑑證明交給伊，由伊轉交給丁○○代書。伊
      知道土地要過戶給被告的事，但是是過戶前還是過戶後知
      道的，伊已經忘記了，因為伊比較在意收錢的事情，所以
      過戶給誰不是很注意。簡良益曾帶伊跟甲○○（按即被告
      之友人）見面二次，時間是在95年6 月份200 萬元支票跳
      票之後等語（見本院卷第191-194 頁）。又證人甲○○於
      本院到庭證稱：95年4 月20日伊曾陪同被告簽約購買系爭
      土地，在此之前被告也都是委託伊去看地及商談價錢去看
      系爭土地時，土地有圍鐵籬笆，也有用大鎖鎖起來。是簡
      良益的親戚帶伊去看地，並有開鎖進入現場。簡良益是跟
      伊接洽的人，簡良益跟伊接觸幾次後，有帶戊○○出來，
      並且說戊○○是土地所有人，土地的事戊○○可以決定。
      當時簡良益有說其有權可以賣土地，當時戊○○也在場並
      討論此事。簽定系爭契約當時戊○○也在現場，土地買賣
      過戶的事是簡良益、戊○○跟凌郁芳代書說直接去找丁○○代書辦理過戶。與簡良益接洽過程中，簡良益都有拿土
      地所有權狀、印鑑證明等文件出來看。簽約當時大家都在
      場，所以戊○○知道被告因系爭土地買賣之事，伊看到戊○○約四次左右，是在簽約之前看到的，簽約之後還有看
      到一次。皆是在談論系爭土地的買賣事宜等語（見本院卷
      第188-190 頁）。依上開證人之證言參互引證，原告出賣
      系爭土地予宗建民之事，簡良益確參與其中，且涉入甚深
      並持有系爭土地所有權狀、原告之身分證影本、印鑑證明
      ，以及系爭土地鐵籬笆之鑰匙等情，應堪認定。準此，則
      被告見簡良益提出此部分之文件，並帶同看系爭土地，持
      有系爭土地鑰匙等情，顯足使被告信與之交易之簡良益乃
      為有權代理，而認原告以代理權授與簡良益，並與原告之
      代理人即簡良益成立系爭契約，揆諸前揭說明，被告辯稱
      原告對簡良益應負表見代理之責任，堪予採信。是本件原
      告自應負授權人之責任，而與被告成立系爭契約之買賣法
      律關係。
六、綜上所述，原告由自己之行為表示，足令人認有授與代理權
    予他人，故原告對簡良益之行為，自應負表見代理之本人責
    任，即本件系爭契約之效力，自應及於原告。從而，原告本
    於民法第113 、179 、181 、182 、762 、767 條等規定，
    為本件先備位之請求，為無理由，均應予駁回。
七、原告之訴已經駁回，其假執行之聲請亦失所附麗，應併予駁
    回之。
八、本件事實已臻明確，兩造其餘之攻擊或防禦方法、爭點，及
    未經援用之證據，經本院斟酌後，認為與判決基礎之事實並
    無影響，均不足以影響本裁判之結果，自無庸一一詳予論駁
    之必要，併此敘明。
據上論結，原告之訴為無理由，依民事訴訟法第78條、第85條第
1項前段，判決如主文。
中    華    民    國    98    年    11    月    25    日
                     民事鳳山分庭審判長法  官  楊富強
                                       法  官  吳文婷
                                       法  官  林意芳
本裁定不得抗告。
如不服本判決，應於送達後20日內，向本院提出上訴狀並表明上
訴理由，如於本判決宣示後送達前提起上訴者，應於判決送達後
10日內補提上訴理由書（須附繕本）。
中    華    民    國    98    年    11    月    25    日
                                       書記官  陸艷娣

司法院資訊處製作；財團法人民間司法改革基金會備份。
